臺灣高雄地方法院民事判決　　　　　　　100年度保險字第5號
原　　　告　修丕羽
訴訟代理人　蕭永宏律師
被　　　告　國泰人壽保險股份有限公司
法定代理人　蔡宏圖
訴訟代理人　李明益律師
上列當事人間給付保險金事件，本院於民國100年5月10日言詞辯
論終結，判決如下：
    主  文
被告應給付原告新台幣伍拾壹萬壹仟元及自民國九十九年五月十
九日起至清償日止，按年息百分之十計算之利息。
訴訟費用由被告負擔。
本判決於原告以新台幣壹拾柒萬元供擔保後得假執行，但被告以
新台幣伍拾壹萬壹仟元或同一面額之國泰世華商業銀行股份有限
公司中華分行可轉讓定期存單供擔保後得免假執行。
    事實及理由
一、原告於起訴狀繕本送達被告後，減縮訴之聲明本金部分為新
    台幣（下同）511,000元，與民事訴訟法第255條第1項第3款
    之規定，核無不合，應予准許。
二、原告主張：原告於民國（下同）96年8月13日以其為被保險
    人向被告投保國泰人壽新鍾情終身壽險10萬元、附加國泰人
    壽康泰防癌終身健康保險附約A型20單位、國泰人壽全心住
    院日額健康保險附約1,000元（保單號碼：0  0000000 00，
    下稱系爭保單）。原告嗣於99年4月間因罹患腹部皮膚惡性
    腫瘤，而於99年4月14日至同年月16日、同年5月3日至同年
    月5月8日至阮綜合醫院進行切除手術，99年5月18日至同年7
    月30日接受術後放射線治療，已符合保險給付之要件，然被
    告卻以原告曾於91年間在高雄市立小港醫院進行皮膚良性腫
    瘤切除手術為由拒絕給付保險金，惟原告於投保時已據實說
    明上開手術情事，被告卻未進行調查而與原告簽訂保約，讓
    原告信賴被告同意承保相關風險，且兩次手術期間長達7、8
    年，原告此期間完全沒有相關治療腫瘤之醫療記錄，顯見並
    不知情91年手術切除之腫瘤與癌症有關，且被告並未在契約
    條款上以粗黑或鮮明字體標示疾病等待期間之相關約定，並
    向原告解說，卻於事故後才以此為由造成原告失權之效果，
    自不合理，為此提起本訴等語。並聲明：被告應給付511,00
    0元，及自99年5月19日起至清償日止，按年息10％計算之利
    息；並願供擔保請准宣告假執行。
三、被告則以：依系爭保單契約第4條第3項第5款約定：「癌症
    ：係指本契約生效日起持續有效超過30日以後或自復效日起
    始發生並經診斷確定為組織細胞異常增生及有轉移特性之惡
    性腫瘤或惡性白血球過多症，經病理檢驗確定符合行政院衛
    生署最近刊印之【國際疾病傷害及死因分類標準】歸屬於惡
    性腫瘤之疾病，但下列情形除外：1.第一期何杰金氏病。2.
    慢性淋巴性白血病。3.原位癌。4.惡性黑色素瘤以外之皮膚
    病」，訂有30日之等待期，亦即原告之癌症需於96年8月13
    日簽訂日起30日即96年9月12日以後始發生者，才為系爭保
    單所承保之範圍，而原告於92年1 月14日經高雄市立小港醫
    院檢驗為腹部惡性腫瘤，於同年月17日至18日住院接受切除
    手術，同年1月21日病理組織檢查報告為惡性皮膚纖維肉瘤
    ，嗣因復發，乃於99年4月至阮綜合醫院進行手術治療，故
    原告99年4月之就診與92  年1月之腫瘤有直接因果關係存在
    ，並非於96年9月12日以後始發生之疾病，自不在系爭保單
    承保範圍內，原告請求給付保險金，並無理由等語，資為抗
    辯。並聲明：駁回原告之訴，如受不利之判決，願供現金或
    等值之國泰世華商銀中華分行可轉讓定期存單為擔保請准宣
    告免為假執行。
四、兩造不爭執事項：
（一）原告於96年8月13日以其為被保險人向被告投保系爭保單
      。
（二）原告於92年1月17日、18日因腹部腫瘤經高雄市小港醫院
      進行切除手術，同年1月21日病理組織檢查報告為惡性皮
      膚纖維肉瘤。
（三）原告因罹患腹部皮膚惡性腫瘤，於99年4月14日至同年月
      16日、同年5月3日至同年月5月8日至阮綜合醫院進行切除
      手術，99年5月18日至同年7月30日接受術後放射線治療共
      32次，另於99年5月13日、18日、27日、6月10日、11日、
      7月5日、20日、28日、30日門診治療追蹤共9 次。
（四）前項切除手術之手術等級為3級。
（五）被告於99年5月19日通知原告無法給付保險金。
五、兩造爭執事項：
（一）系爭保單等待期限之約定是否有效？
（二）原告92年1月間至小港醫院進行之腹部腫瘤切除手術與嗣
      後於99年4月進行之手術、治療有無因果關係？
（三）被告請求原告給付保險金有無理由？若有，其金額以若干
      為適當？
六、本院之判斷：
（一）系爭保單等待期限之約定是否有效？
   1、按「保險契約中有左列情事之一，依訂約時情形顯失公平
      者，該部分之約定無效：一、免除或減輕保險人依本法應
      負之義務者。二、使要保人、受益人或被保險人拋棄或限
      制其依本法所享之權利者。三、加重要保人或被保險人之
      義務者。四、其他於要保人、受益人或被保險人有重大不
      利益者。」，保險法第54條之1定有明文。經查，保險契
      約為定型化契約，而系爭保單有關等待期之約定，係保險
      人為要避免要保人明知自己可能有疾病而不就醫，俟投保
      後即就醫申請理賠之風險，所設不負理賠責任之規定。上
      開約定對於帶病投保之保戶，依契約自由原則，固屬有效
      ，但對於不知病情而善意投保之保戶，上開約定顯然有失
      公平。
   2、經查，原告於91年1月14日至高雄市立小港醫院外科就診，
      診斷為腹部皮膚腫瘤，於92年1月17日住院接受腫瘤切除
      術，92  年1月18日出院，92年1月21日門診回診檢視傷口
      ，並預約92 年1月28日回診看報告並拆線，但原告並未回
      診看報告等情，有上開醫院100年1月24日高醫港祕字第10
      00000124號函文一份在卷可查（見卷234頁），核與原告
      所述其因未回診看報告，不知己身罹患皮膚癌等語相符，
      且依一般經驗法則，世人聞癌色變，鮮有明知已罹癌，未
      有定期門診追蹤者，且倘原告明知罹癌，有意藉保險增加
      理賠，應於手術後即刻投保，當不致於92年初知悉罹癌，
      卻遲至96年8月始向保險公司投保癌症險，故原告於辯稱
      投保前不知罹患皮膚癌一節，堪信屬實。
   3、綜上所述，原告確實不知罹患癌症而向被告投保，且其於
      投保繳納保費二年後，始因癌症就醫，其情節顯然較要保
      人故意違反據實說明義務，保險人於契約訂立後經過二年
      ，縱有可解除契約之原因，亦不得解除契約之情節為輕，
      故本件依原告投保時，因不知曾罹患癌症，以致未於投保
      時告知罹癌事項，其情節相較於保險法第64條所訂要保人
      投保時，違反告知義務之情節為輕，後者依保險法第64之
      規定，保險人於訂約2年後不得解除契約，而情節較輕之
      前者，僅因有等待期之規定，不論保險契約成立多少年，
      保險人均得解除契約，相較之下，顯然輕重失衡，而有失
      公平，故本件等待期之規定，對於善意之要保人而言，依
      保險法第54條之1之規定，該等待期間之條款約定應屬無
      效。被告以原告於等待期內復發癌症，而拒絕理賠顯無理
      由，不足採信。
（二）又縱使上開等待期之約定，係屬有效，惟原告92年1月間
      至小港醫院進行之腹部腫瘤切除手術與嗣後於99年4月進
      行之手術、治療有無因果關係？
      經查，高雄市立小港醫院對於本院函查原告於92年1月進
      行之腹部腫瘤切除術與94年4月進行之腫瘤切除是否有因
      果關係一節，函覆本院稱無法判斷92年與99年之疾病是否
      有關，此有該院100年11月11日高醫港秘字第1000000058
       號1份在卷可查（卷187頁），足認被告辯稱99年之腹部
      皮膚惡性腫瘤為92年度惡性腫瘤之復發云云，不足採信。
      至於被告提出之阮綜合醫療社團法人阮綜合醫院病歷摘要
      表所稱今又復發，係原告就診時之主訴，當時主訴內容係
      稱數年前曾在高醫曾開過刀，有該病歷摘要表現在病史主
      訴欄可稽，故上開所謂復發，係原告個人之臆測，並非醫
      師之判斷，其證據證明力自不及前開高雄市立小港醫院
      100年11月11日高醫港秘字第1000000058之證據證明力，
      故被告辯稱依上開阮綜合醫院之病歷摘要表所示，原告係
      於係於系爭保單簽立後之30日內等待期復發同一癌症云云
      ，無法證明屬實，不足採信。
（三）原告請求被告給付保險金有無理由？若有，其金額以若干
      為適當？
   1、綜上所述，原告於保險期間期間發生罹癌之保險事故，依
      (1)系爭保險單國泰人壽新鍾情終身壽險第12條第1項之約
      定，得請求百分之50之保險金5萬元；(2)國泰人壽康泰防
      癌終身健康保險附約A型部份，依契約第11條第2項，得
      請求20萬元依上開契約第12條之約定，得請求住院醫療
      保險金36,000元依上開契約第13條之約定，得請求癌症
      出院療養保險金18,000元依上開契約書第14條之約定，
      得請求5,000元之癌症外科手術醫療保險金4萬元、依上
      開契約第16條約定，得請求18,000元之癌症門診醫療保險
      金依上開契約第18條，得請求癌症放射線治療保險金12
      8,000元；(3)國泰人壽全心住院日額健康保險附約部分，
      依契約書第11條之約定，得請求住院日額醫療保險9000
      元（日額1000元，9天住院）依上開契約書第12條，出
      院療養保險金4500元（即每日500元×9天）依上開契約
      第14條，得請求手術醫療保險金4萬元。依上開契約第
      15條之約定，得請求手術療養保險金2,500元，以上合計
      511,000元，從而原告本於系爭保險契約之法律關係，請
      求被告給付511,000元，及自被告發居拒絕理賠通知日起
      算（即99年5月19日起）至清償日止，按年息百分之10計
      算之利息，為有理由，應予准許。
七、兩造均陳明願供擔保，聲請宣告假執行或免為假執行，核無
    不合，爰各酌定相當擔保金額（被告得另以現金或同面額之
    國泰世華商業銀行股份有限公司中華分行可轉讓定期存單供
    擔保）後准許之。
八、據上論結，本件原告之訴為有理由，依民事訴訟法第78條、
    第390條第2項、第392條第2項，判決如主文。
中    華    民    國    100     年   7    月  29  日
                  民事鳳山分庭    法  官  吳文婷
以上正本係照原本作成。
如不服本判決，應於送達後20日內，向本院提出上訴狀並表明上
訴理由，如於本判決宣示後送達前提起上訴者，應於判決送達後
10日內補提上訴理由書（須附繕本）。
中    華    民    國    100     年    8   月  1  日
                                  書記官  梁瑜玲